臺灣士林地方法院民事判決　　　　　　 93年度重訴字第184號
原　　　告　丙○○
　　　　　　戊○○
上2 人共同
訴訟代理人　庚○○律師
被　　　告　甲○○
訴訟代理人　謝新平律師
上列當事人間確認優先承買權不存在事件，本院於民國94年9 月
15日言詞辯論終結，判決如下：
    主  文
確認被告就如附表所示土地所有權全部之優先承買權不存在。
訴訟費用由被告負擔。
    事實及理由
一、按「確認法律關係之訴，非原告有即受確認判決之法律上利
    益者，不得提起之。」，民事訴訟法第247 條第1 項前段定
    有明文。是法律關係之存在否不明確，致原告在私法上之地
    位有受侵害之危險，而此危險得以對於被告之確認判決除去
    之者，即得依民事訴訟法第247 條之規定提起確認之訴（最
    高法院52年度台上字第1922號判例意旨參照）。本件原告主
    張為強制執行拍賣如附表所示土地（以下稱系爭土地）拍定
    之買受人，因被告主張為優先承買權人，於兩造間有爭執，
    致其買受人之地位受有侵害之危險，經執行法院通知應提起
    訴訟確認，因而提起本訴，核其提起本件訴訟，與首揭規定
    並無不合，自應許之。
二、原告起訴主張：系爭土地各登記為訴外人即被告之配偶胡麗
    華、訴外人即胡麗華兄嫂張秀真名義所有如附表所示，經本
    院民事執行處92年度執字第6357號強制執行程序（以下稱系
    爭執行程序）查封拍賣所有權全部，而由原告拍定買受，詎
    被告竟出而主張為有優先承買權，惟740 地號土地原為訴外
    人乙○○所有、741 地號土地則原為丁○○所有，實係由被
    告所出資購買，僅因該等土地為農地，辦理所有權移轉登記
    需提出自耕能力證明，被告因欠缺自耕能力，故先將其中74
    0 地號土地借名登記在訴外人己○○名下，並設定抵押權予
    胡麗華，嗣訴外人胡麗華、張秀真取得自耕能力證明後，分
    別借名登記在訴外人胡麗華、張秀真名下。系爭土地中之74
    0 地號土地上原即有木造建築，被告購買後僅係將該木造房
    屋整建而附合，位置及面積均無變動，且依空照圖顯示，該
    房屋至遲於76年11月26日前已經存在，自無被告所主張於79
    年租地後建屋之實。再系爭土地為農地，依農業發展條例第
    18條規定，僅得作為農用，除經申請獲許外，即屬違章建築
    ，將遭拆除，故不可能有租地建屋之情。另依被告主張開始
    租地之79年間民法夫妻財產制規定，740 地號應屬被告夫妻
    之聯合財產，被告為訴外人胡麗華之夫，依法有管理權，自
    無需承租，此參照被告在系爭執行程序原稱僅係口頭向訴外
    人胡麗華承租，未提及有向訴外人張秀真承租之情，嗣於本
    件訴訟進行中，竟改稱有書面收據，其所述亦前後不一，且
    系爭土地市價達新台幣（以下同）2,000 萬元，被告稱每月
    租金為2 萬元，要與市場行情不符等情，在在均顯被告所稱
    租地建屋非屬事實，更無從認為有所主張之優先承買權存在
    ，此參之740 地號土地及其上房屋，前亦曾經債權人聲請強
    制執行而被告並未為何主張亦可得證。此外，系爭土地上現
    有房屋面積僅約60平方公尺，被告主張就全部系爭土地有優
    先承買權，於法亦有未合。為此，訴請確認被告之優先承買
    權不存在等語，並聲明求為判決確認被告系爭土地所有權全
    部之優先承買權不存在。
三、被告則以：系爭土地各為訴外人胡麗華、張秀真各於76年、
    79年間向賴姓人士購買，與訴外人乙○○、丁○○無關。被
    告於訴外人胡麗華等人購入後，先於77年間，由訴外人己○○介紹工人將農舍翻修，迄於79年間被告以每月2 萬元之代
    價向訴外人胡麗華及張秀真承租，並出資4,000 餘萬元在其
    上興建如附圖所示之房屋、泳池、涼亭、棚架、駁坎等建物
    、地上物及栽種植物，此已經迭次勘測屬實，興建房屋之面
    積並非原告所稱僅有60平方公尺，依據民法第426 條之2 及
    土地法第104 條規定，被告對系爭土地全部有優先承買權，
    被告亦就所營繕之房屋向台北市稅捐稽徵處士林分處申報稅
    籍登記而繳納房屋稅，原告主張被告優先承買權不存在，實
    有未合。至於83年間，740 地號土地及其上房屋雖曾遭認均
    屬胡麗華所有而查封，惟因迅即和解，故被告未提出異議，
    不能因此認為該土地上房屋亦屬胡麗華所有，訴外人胡麗華
    當時亦未曾為此表示。為此，聲明求為判決駁回原告之訴。
四、經查：
  (一)如下事實為兩造所不爭執：
  1.系爭土地中740 地號土地現登記所有權人為訴外人胡麗華、
    741 地號土地現登記所有權人則為訴外人張秀真，渠2 人辦
    畢所有權移轉登記取得時間各為76年5 月4 日、79年2 月20
    日。
  2.訴外人泛亞商業銀行股份有限公司（以下稱泛亞銀行）執本
    院94年2 月7 日士院儀執智15445 字第04463 號債權憑證，
    以訴外人胡麗華、張秀真為債務人，聲請就包含系爭土地在
    內之不動產為強制執行，經本院民事執行處以系爭執行程序
    予以執行，其拍賣條件原經執行債權人請求援引本院89年度
    執字第15445 號執行程序所定者，而在拍賣公告上記載「拍
    定後不點交（土地上有債務人胡麗華之夫甲○○所建之房屋
    ，據債務人稱係抵押權設定前即已興建。）」等語。嗣又改
    載為「拍定後不點交（債務人胡麗華之夫甲○○陳報，其於
    81 年 起基於不定期租賃關係占有中，租2 萬元，另土地上
    有債務人之夫甲○○所建之房屋，據債務人稱係抵押權設定
    之前已興建，請應買人注意。）」等語為拍賣條件而定拍。
  3.系爭土地經執行法院以前開拍賣條件定拍，迄於93年5 月10
    日第1 次拍賣，由原告2 人共同以2,000 萬元之價格投標後
    ，開標為最高標而拍定得標。執行法院旋於同日掣函通知被
    告行使優先承買權，該項通知經於同年月17日送達被告，而
    被告則於同年月21日具狀向執行法院聲明優先承買，進而於
    同年6 月3 日繳足買賣價金2,000萬元。
  4.系爭土地上現有鐵架磚木造房屋、鐵板屋、貨櫃屋、泳池、
    棚架、鳥屋、涼亭等地上物，其占用位置、面積均如附圖所
    示。
  5.被告確有以系爭土地上房屋向稅捐稽徵機關申設稅籍並繳納
    房屋稅，其申辦課稅之房屋面積合計為954.3 平方公尺。
  (二)上開兩造不爭執之事實，且有土地登記謄本（本院卷一第41
    頁以下）、履勘筆錄（卷二第1 頁）、現場照片（外放證物
    袋）、台北市稅捐稽徵處士林分處94年4 月22日北市稽士林
    乙字第09460609400 號函所附房屋稅籍紀錄表（本院卷二第
    26頁）、房屋稅繳款書（本院卷一第65頁）等附卷可憑，另
    經本院依職權調取92年度執字第6357號、89年度執字第1154
    45號執行卷宗查核屬實，均堪信為真實。
五、茲原告以其為強制執行程序拍賣之買受人，對被告在系爭執
    行程序中主張就系爭土地之優先承買權一節出而爭執，而提
    起本件消極確認之訴，被告則以前開情詞置辯，是本件首應
    究明者，即在被告與訴外人張秀真、胡麗華間，是否確有被
    告所稱承租土地建築房屋之法律關係存在。本院就此判斷如
    下：
  (一)按「基地出賣時，地上權人、典權人或承租人有依同樣條件
    優先購買之權。」，土地法第104 條第1 項前段定有明文，
    而土地法為該項前段規定，係指房屋與基地分屬不同之人所
    有，房屋所有人對於土地並有地上權、典權或租賃關係存在
    之情形而言（最高法院69年度台上字第945 號判例意旨參照
    ）。是以基地承租人身份主張優先承買權者，務以與基地所
    有權人有租賃關係，且在該基地上建有房屋者為限，始得就
    房屋之基地主張有優先承買權。本件被告主張就系爭土地與
    訴外人胡麗華、張秀真間有租地建屋關係，而主張有優先承
    買權，自應視是否有何於上開要件之法律關係存在定之。至
    被告另引據88年04月21日增訂民法第426 條之2 第1 項前段
    規定，併主張為有優先承買權云云，但依民法債編施行法第
    1 條規定：「民法債編施行前發生之債，除本施行法有特別
    規定外，不適用民法債編之規定；其在修正施行前發生者，
    除本施行法有特別規定外，亦不適用修正施行後之規定。」
    ，而該施行法中復查無施行前租賃法律關係得適用修正後規
    定之明文，本件被告於此主張自民法第426 條之2 規定增訂
    施行前之79年間起即有租地建屋之事，自無該條項規定之適
    用，其在此併為主張，即有未合，應先敘明。
  (二)本件原告主張系爭土地實為被告所自行出資購買，而各借訴
    外人胡麗華、張秀真之名登記一節，雖為被告所否認，然：
  1.依據證人即741 地號土地原所有權人丁○○到庭結證所稱：
    系爭兩塊地中小塊的（指741 地號）原來是我的，是甲○○
    （即被告）向我購買，買何人名義我不清楚，買土地的人給
    我票，我拿到農會兌現，我見過被告一次，時間是在我賣土
    地時，他說隔壁的地他已經買起來了，想請地政測量，並問
    我好不好等語（本院卷一第72頁、卷二第99頁）。本此，已
    足認原告主張系爭土地均為被告自己出資購買，而借名登記
    在訴外人胡麗華、張秀真名下等情，應屬非虛。被告主張系
    爭土地乃訴外人胡麗華、張秀真向某賴姓人士購買云云，則
    不能認為可採。
  2.再參照訴外人張秀真在系爭執行程序進行中之92年9 月1 日
    ，由執行法院通知到場，經提示抵押權設定契約書等文件後
    ，詢問意見時覆稱：抵押權設定、借款等事我不知情，土地
    是甲○○（即被告）去買，借我的名字登記等語，核此與丁○○證述土地為被告向其購買等情相符，自堪採據，亦足認
    系爭土地確均為被告所購買後，借名登記在訴外人胡麗華、
    張秀真名下，被告為該等土地之實際權利人。至訴外人張秀
    真其後應詢雖當場改稱：前開陳述乃誤認為另筆3,000 餘坪
    土地而錯誤陳述，有關此筆256.622 平方公尺土地，確為其
    自己購買而出租予被告，每月租金2,000 餘元云云。然該次
    執行法院詢問伊始，執行法官即當場提示明確記載設定抵押
    不動產標的之抵押權設定契約書予其閱覽，並即經當場否認
    有以該筆設定抵押、借款之事，且系爭741 地號土地面積為
    848.34平方公尺，並非256.622 平方公尺，有土地登記謄本
    附卷可按，且經載明在抵押權是定契約書上，要無誤認之可
    能，益顯訴外人張秀真對該等土地真實情況及利用狀況全無
    瞭解，其嗣後改異，應係配合亦在場應詢之被告主張所為，
    即不能認為可採。
  3.至證人己○○雖到庭證稱：740 地號為胡麗華經我仲介所購
    買云云（本院卷二第74頁以下），然此與證人丁○○上開證
    述及訴外人張秀真在執行程序所為陳述不合，是否屬實要非
    無疑，而證人己○○經本院就有關出賣人、買賣價金、仲介
    費、辦理代書為何等項詢之，又均稱不知或遺忘，不能確認
    就此待證之土地買賣事實確有親自聞見，是其此部分證述，
    既有疵累，即不足採據，亦不影響於上開認定。
  4.系爭土地實際上既為被告所購入後，借名登記在訴外人胡麗
    華、張秀真名下，業如前述，衡之社會常情與經驗法則，自
    無由更在實際權利人與被借名人間成立租賃關係之可能，且
    依證人己○○到庭證述所陳：740 地號為我介紹買賣，土地
    購買後，是被告請其種植樹木，土地上原有木造房屋1 幢，
    亦經被告委其整建，時間是於剛購買不久時等語（本院卷一
    第74頁以下），參照被告亦自主張其就系爭土地先於77年間
    整修農舍，復於79年起在其上建造房屋、泳池、駁坎等地上
    物使用等情，可知該等土地自以訴外人胡麗華、張秀真名義
    購入登記後，即均自始由被告占有、使用而管領，與借名登
    記法律關係之由實際出資人自行管領利用之情相符，足認被
    告與訴外人胡麗華、張秀真間，就系爭土地而言，並無被告
    所稱之租賃關係存在，自無前揭土地法第104 條第1 項前段
    規定之適用，被告在系爭執行程序中主張有優先承買權，已
    不能認為有據。
  (三)第按確認法律關係不存在之訴，如被告主張其法律關係存在
    時，應由被告負舉證責任（最高法院42年度台上字第170 號
    判例意旨參照）。本件原告訴請確認被告就系爭土地之優先
    承買權不存在，即屬消極確認之訴，而被告以其與訴外人胡
    麗華、張秀真間定有租賃契約，且有建屋之事實，而主張就
    系爭土地有優先承買權存在，縱認系爭土地確為訴外人胡麗
    華、張秀真自行出資購得，被告仍應就所主張上情負舉證之
    責，其舉證不足以證明主張事實存在，即應受敗訴之判決。
    查被告就此雖據提出以訴外人胡麗華、張秀真名義所共同出
    具之租金收據（本院卷一第44頁）、房屋稅籍繳款書（同上
    卷第45頁）各1 紙，並舉證人己○○為證，資為證據方法。
    惟：
  1.觀之被告所提出之上開租金收據，上載簽立日期為「93年9
    月1 日」，即係在本件原告同年6 月25起訴後所製作，顯係
    臨訟所為，且訴外人胡麗華及張秀真與被告間，或為夫妻關
    係，或有密切親誼，非無迴護之嫌，已屬不能遽採。再以此
    進而參照上開執行法院詢問被告與張秀真之期日，可知為同
    一日，而當日被告與張秀真應詢時，均未提及此據之存在，
    其上張秀真簽名，以與執行卷內詢問筆錄及送達證書上之張
    秀真簽名亦顯有不同，且當時據被告自陳胡麗華早已遭羈押
    在監，凡此均顯該收據所載不實，更不能據此充為有利於被
    告認定之依據。
  2.證人己○○就被告占有使用土地之權源為何一節，到庭結證
    稱：不知為何被告可在740 地號土地上建屋，因為被告與胡
    麗華是夫妻等語（本院卷一第74頁），是此證人己○○所為
    證述，亦不足以據為認定被告所主張租賃關係存在之證明。
  3.依據被告所提出之房屋稅繳款書及本院函詢台北市稅捐稽徵
    處士林分處據覆上情房屋稅設籍之事實，固堪信被告申設房
    屋稅籍並納稅之事無訛，然房屋稅籍之申設，僅為行政管理
    、課稅徵收之公法上事項，與私法上權利義務之法律關係無
    涉，更無從據為房屋基地租賃關係有無認定之憑證。
  4.況核以訴外人胡麗華、張秀真於83年9 月5 日以系爭土地設
    定擔保權利總金額3,960 萬元之抵押權予訴外人泛亞銀行，
    並先於同年月2 日出具切結書，聲明系爭土地於設定抵押權
    時無任何租賃關係存在，此有抵押權設定契約書1 份、切結
    書2 紙附在執行卷內可稽，被告所稱租賃關係是否存在，更
    非無疑。
  5.再考之被告於92年7 月7 日、同年月28日具狀向執行法院陳
    報均稱：伊與債務人（指胡麗華、張秀真）於「81年」間口
    頭約定租地建造房屋及游泳池，每月租金2 萬元云云。其後
    復於同年9 月1 日在執行法院應詢時，改稱為自79年間起租
    ，其前後所陳租賃關係成立時間亦有矛盾，要不能遽採。
  6.綜上，被告所舉證據均不足以證明與訴外人胡麗華、張秀真
    間，有所稱之基地租賃關係存在，且前後主張、陳述與其他
    證據資料矛盾。此外，被告未能進一步舉證以證明租賃關係
    存在，揆之前揭意旨，應認其舉證責任未盡，所為主張即屬
    不能採據，並應受敗訴之判決。至該等土地上現有房屋是否
    為被告所營繕、設置、面積若干等項，均無礙於上開判斷，
    即無另予審斷之必要，附此敘明。
六、從而，被告主張依據民法第426 條之2 、土地法第104 條規
    定，就系爭土地有優先承買權，不能認為有據。原告對此出
    而爭執，訴請確認被告就系爭土地所有權全部之優先承買權
    不存在，為有理由，應予准許。而兩造其餘攻擊防禦方法，
    經核均於本件之判斷無影響，爰不一一贅述。
七、據上論結，原告之訴為有理由，依民事訴訟法第78條判決如
    主文。
中　　華　　民　　國　　94　　年　　9 　　月　　30　　日
                  民事第一庭  法  官  蕭錫証
以上正本證明與原本無異。
如對本判決上訴須於判決送達後20日內向本院提出上訴狀。
中　　華　　民　　國　　94　　年　　10　　月　　 6　　日
                              書記官  林令令
